【裁判字號】    92,上,21
【裁判日期】    920801
【裁判案由】    塗銷土地所有權移轉登記
【裁判全文】
臺灣高等法院花蓮分院民事判決  九十二年度上字第二一號
      上  訴  人  甲○○○
      訴訟代理人  林武順律師
      被  上訴人  乙○○
      訴訟代理人  陳正忠律師
右當事人間請求塗銷所有權移轉登記事件，上訴人對於臺灣花蓮地方法院中華民國九
十二年三月二十一日（九十一年度訴字第三二四號）第一審判決，提起上訴，本院判
決如左：
      主  文
上訴駁回。
第二審訴訟費用由上訴人負擔。
      事  實
甲、上訴人方面：
    壹、聲明：
        一先位部分：
          (一)原判決廢棄。
          (二)被上訴人應將坐落花蓮市○○段四六八號土地應有部分二分之一及該地
            號土地全部地上建築物建號四八○號、門牌花蓮市○○路五十八號房屋
            ，及花蓮市○○段四六七號土地全部，於九十一年九月二十四日以贈與
            原因所為所有權移轉登記，予以塗銷。
          (三)第一、二審訴訟費用均由被上訴人負擔。
        二備位部分：
          (一)原判決廢棄。
          (二)兩造於九十一年九月四日簽訂經臺灣花蓮地方法院所屬民間公證人陳仁
            國公證之「土地贈與所有權移轉契約書」（九十一年度花院民公仁字第
            ○○九九三號）及「建築改良物贈與所有權移轉契約書」（九十一年度
            花院民公仁字第○○九九四號）所載之贈與關係應予撤銷；被上訴人並
            應將坐落花蓮市○○段四八八號土地應有部分二分之一及該地號土地全
            部地上建築物建號四八○號、門牌花蓮市○○路五十八號房屋，及花蓮
            市○○段四六七號土地全部，於九十一年九月二十四日以贈與原因所為
            所有權移轉登記，予以塗銷。
          (三)第一、二審訴訟費用均由被上訴人負擔。
    貳、陳述：
        一先位部分：
          (一)緣坐落花蓮市○○段四六八、四六七號土地及該四六八土地地上建築物
            建號四八○號、門牌花蓮市○○路五十八號房屋全部，皆係上訴人所有
            ，有登記簿謄本三件可證。該土地及房屋，上訴人於九十一年七月間已
            贈與鄭玉英、鄭依琦，並辦理移轉登記事宜，即將辦妥之際，被上訴人
            竟強行迫使上訴人撤銷該贈與，更向上訴人謊稱其女鄭玉英、鄭依琦欲
            侵吞其存款云云，此部分有被上訴人於原審九十二年二月十二日所提答
            辯狀中自認「....是民國九十一年八月二十日，大姊及另一個外國籍之
            二姊未經原告同意（其母）之同意，將其在台新銀行內之存款（盜領）
            一空，（有影本為證）其兩位姊姊之行為，經被告告知原告處理，因此
            事讓原告對兩位姊姊作為甚感心寒，才一再表示願將（系爭土地、建物
            ）全部贈與被告」可以為證。上訴人受被上訴人之詐騙，遂同意贈與上
            開房地應有部分各二分之一予被上訴人（該四六八號土地部分先前已移
            轉登記二分之一所有權予被上訴人）。詎被上訴人利用上訴人未受教育
            而不識字，僅通曉福州方言，不諳國語及閩南語等方言，佯以移轉登記
            地上建物應有部分二分之一予被上訴人為詞，偕同被上訴人於九十一年
            九月四日至民間公證人陳仁國事務所辦理公證之機會，詐騙上訴人簽立
            土地及建物贈與所有權移轉契約書，將全部土地及建物移轉登記為被
            上訴人所有，有房屋稅籍證明書、土地及建物登記簿謄本、公證書、土
            地贈與所有權移轉契約書、建築改良物贈與所有權移轉契約書影本可證
            。
          (二)按因被詐欺而為意思表示，表意人得撤銷其意思表示，民法第九十二條
            第一項定有明文。查鄭玉英、鄭依琦實際上並未曾侵吞上訴人之任何款
            項，被上訴人竟向上訴人虛構該不實之事項，致使上訴人陷於錯誤，而
            同意贈與前揭房地各二分之一予被上訴人，詎被上訴人又罔顧親情，詐
            騙老母即上訴人所有全部房地，殊屬不該，上訴人已以起訴狀繕本之送
            達，作為撤銷前揭房地之贈與契約意思表示之通知，並請求被上訴人塗
            銷該項基於贈與關係所為之所有權移轉登記以回復原狀。
          (三)被上訴人之父親鄭在村於九十一年七月十日死亡，有戶籍謄本可證，被
            上訴人之二姊鄭依琦自美國返台奔喪，擬接上訴人至美國僑居處奉養，
            且辦妥上訴人護照，上訴人乃將部分存款提領交鄭依琦保管，被上訴人
            竟向上訴人謊稱係鄭依琦擅自領走，絕非實情，足見被上訴人確對上訴
            人施用詐術致使上訴人同意贈其二分之一之前開房地所有權。再者，被
            上訴人自九十一年九月四日詐騙上訴人到陳仁國民間公證人處，利用上
            訴人不諳國語及閩南語，僅通曉福州方言，佯以上訴人同意移轉登記系
            爭建物應有部分二分之一予伊之機會，將系爭土地及建物全部，移轉
            登記為被上訴人所有後，竟對上訴人百般凌虐，上訴人忍無可忍，不得
            已遷出長女鄭玉英家居住，有戶籍謄本足憑。尤其，被上訴人多年來對
            上訴人不盡孝道，且上訴人早已將花蓮市○○段四六八號土地應有部分
            二分之一贈與被上訴人並辦妥所有權移轉登記，為顧及上訴人百年後長
            女及次女之權益，遂於九十一年七月二十二日至陳仁國民間公證人處辦
            妥公證遺囑，詎被上訴人為奪取上訴人全部不動產，矇騙上訴人於九十
            一年九月四日至陳仁國民間公證人處簽立不實之贈與契約同時，另詐騙
            上訴人在事先書妥內容為上訴人所不知之公證遺囑簽名，有該公證遺囑
            可稽，凡此在在足以證明被上訴人對上訴人詐欺以取得該房地所有權。
            況且，被上訴人於取得該房地所有權後，竟於九十二年二月十日對上訴
            人施加暴力，致使上訴人受傷（參見原補證一號：診斷書），上訴人亦
            得依民法第四百十六條第一項規定撤銷該贈與，此部分則屬情事變更而
            於原審為訴之追加，在原審已以書狀之送達先為撤銷贈與意思表示之通
            知。
          (四)綜上所述，本件經公證之系爭房屋及土地以贈與為原因所為之所有權移
            轉登記契約，既經撤銷，依民法第一百十四條第一項規定應屬無效。茲
            該贈與契約既屬無效，則贈與關係即屬不存在，上訴人自得請求被上訴
            人塗銷該項所有權移轉登記。
        二備位部分：
          (一)民法第七十四條規定：「法律行為，係乘他人之急迫、輕率或無經驗，
            使其為財產上之給付，或為給付之約定，依當時情形顯失公平者，法院
            得因利害關係人之聲請，撤銷其法律行為，或減輕其給付。」
          (二)查本件系爭經公證之「土地贈與所有權移轉契約書」（九十一年度花院
            民公仁字第○○九九四號）所載以贈與為原因所為之所有權移轉登記，
            符合法定無效或撤銷之要件，依法應屬無效。惟鈞院如認尚非無效或得
            撤銷，則該法律行為顯係被上訴人乘上訴人年邁欠缺辨識能力之際，利
            用上訴人之輕率或無經驗，使上訴人為財產上之給付，而此給付，將使
            上訴人畢生積蓄之鉅額財產均由被上訴人一人獨吞，不僅對上訴人顯失
            公平，更對上訴人其他各子女均顯不公平，勢將引起上訴人家族間之重
            大衝突，上訴人為利害關係人，自得聲請法院撤銷該法律行為，至少應
            減輕其給付，始符法律之規定，並維家族間之平衡關係。從而，法院如
            認定本件先位之訴難予准許，上訴人自得請求判決如備位聲明所示。
        三本件原判決無論程序上或實體上均顯然違誤，茲予指出如下：
          (一)按民事訴訟法第二百五十五條第一項第二、四款規定：「訴狀送達後，
            原告不得將原訴變更或追加他訴。但有下列各項情形之一者，不在此限
            。1.請求之基礎事實同一者。2.因情事變更而以他項聲明代最初之聲明
            者。」第二百五十六條規定：「不變更訴訟標的，而補充或更正事實上
            或法律上之陳述者，非為訴之變更或追加。」查本件上訴人所為訴之變
            更或追加，完全符合此等規定（詳如後述），原審法院竟認不合法而不
            准許，顯有違誤。尤其，本件原審法院雖不准許訴之追加，然未依法裁
            定駁回，致使上訴人無從依民事訴訟法第二百五十八條第二項規定，聲
            請法院就該追加之訴為審判，不僅程序有誤，更嚴重侵害上訴人之法定
            權利。
          (二)系爭房地原來雖均為上訴人所有，然該土地及房屋則為上訴人之夫鄭在
            村生前贈與上訴人，而鄭在村所以將該土地及房屋贈與上訴人，乃因不
            願在其死亡後由被上訴人繼承之故。蓋鄭在村曾於民國八十年四月十二
            日立下遺囑，該遺囑復經原法院八十年度認字第一一三號認證在案，依
            該遺囑記載，上訴人得分配取得該房地八分之五，本件被上訴人及鄭玉
            英、鄭依琦則各得分配取得八分之一。惟被上訴人因實際上並非上訴人
            與鄭在村之親生子（此一事實，如鑑定ＤＮＡ，即可查明），且行為乖
            張，上訴人與鄭在村於八十四年十月間即曾登報表明被上訴人夫妻兩人
            在外一切糾紛皆與其等無關。嗣鄭在村於九十一年七月十日死亡，上訴
            人即於九十一年七月二十二日前往民間公證人陳仁國事務所，公證遺囑
            載明其死亡後遺產均由鄭玉英、鄭依琦繼承，更載明不再給他（指被上
            訴人）等情（參見原證七號）。該土地及房屋，上訴人復於九十一年七
            月間贈與鄭玉英、鄭依琦，並辦理移轉登記事宜，即將辦妥之際，被上
            訴人竟強行迫使上訴人撤銷該贈與，更向上訴人謊稱其女鄭玉英、鄭依
            琦欲侵吞其存款云云（此一事實，業經被上訴人部分自認在案），上訴
            人因受被上訴人之詐騙，被上訴人更揚稱：若不贈與，將來不願扶養云
            云，上訴人在此情況下，遂同意贈與上開房地應有部分各二分之一予被
            上訴人（該四六八號土地部分先前已移轉登記二分之一所有權予被上訴
            人）。詎被上訴人利用上訴人未受教育而不識字，僅通曉福州方言，不
            諳國語及閩南語，佯以移轉登記地上建物應有部分二分之一予被上訴人
            為詞（此一事實，業經證人鄧善琪及其母證述屬實，另依證人林依傲所
            述，亦可得知上訴人傷心，即係因上訴人受被上訴人詐稱其女兒侵吞其
            款項之故），偕同被上訴人於九十一年九月四日至民間公證人陳仁國事
            務所辦理公證之機會，詐騙上訴人簽立土地及建物贈與所有權移轉契約
            書，擅將全部土地及建物移轉登記為被上訴人所有。詎本件原判決就此
            等事實不予理會，並加以曲解，率予駁回上訴人之起訴請求，殊屬違誤
            。
          (三)查被上訴人之父親鄭在村於生前尚未登報表明與被上訴人無關前，至多
            亦僅願由被上訴人繼承系爭房地八分之一所有權，而其後更登報表明被
            上訴人夫妻二人與其無關，而且被上訴人不僅早已預立遺囑表明系爭房
            地由鄭玉英及鄭依琦繼承，更進而辦理移轉登記手續，上訴人若非受被
            上訴人詐騙，殊不可能竟然改將該土地及房屋贈與被上訴人。尤其，被
            上訴人之二姊鄭依琦自美國返台奔喪，擬接上訴人至美國僑居處奉養，
            且辦妥上訴人護照，上訴人乃將部分存款提領交鄭依琦保管，被上訴人
            竟向上訴人謊稱係鄭依琦自領走（此一事實，經被上訴人自認在案）
            ，並威脅將來無人可奉養被上訴人，被上訴人受此不實之謊言及脅迫，
            遂同意贈其二分之一之前開房地所有權，足見被上訴人確有詐欺行為。
            再者，被上訴人竟於九十一年九月四日詐騙上訴人至陳仁國民間公證人
            處，利用上訴人不諳國語及閩南語，僅通曉福州方言，佯以上訴人同意
            移轉登記系爭建物應有部分二分之一予伊之機會，將系爭土地及建物
            全部移轉登記為被上訴人所有後，竟對上訴人百般凌虐，上訴人忍無可
            忍，不得已遷出長女鄭玉英家居住。況且，被上訴人於取得該房地所有
            權後，竟於九十二年二月十日對上訴人施加暴力，致使上訴人受傷，上
            訴人亦得依民法第四百十六條第一項規定撤銷該贈與，並已依法撤銷該
            贈與意思表示之通知。詎本件原判決就此未加調查，即駁回上訴人之起
            訴請求，自屬違誤。
          (四)有關本件系爭經公證之贈與契約書，雖經民間公證人陳仁國公證，然至
            多僅具形式上之推定效力，並未具實質之效力，更得依據各種事證予以
            推翻，殊不容上訴人徒以該顯有可議之公證據以主張系爭契約有效。至
            於民間公證人陳仁國雖具狀聲明及出庭證述該公證合法有效，然屬自保
            性質，並與部分證人所述不符，且其竟先後為內容截然不同之公證（參
            見原證七號），更就無關公證之事項涉入過深，自應摒棄其證據力。況
            且，原審法院九十年度重訴更(一)字第二號民事判決就情況類同並經公證
            之案件，亦摒棄公證之實質力，亦足供參酌。詎本件原審法院徒然採信
            證人陳仁國所為不實之證述，並曲解公證書之效力，遽行採為認定事實
            之基礎，而為不利於上訴人之認定，自屬違誤。
          (五)原審法院於九十二年三月五日對於上訴人所提書狀未及詳加審酌，而且
            本案尚未充足完全之辯論，亦未由上訴人完全之陳述，竟僅以欲早日結
            案為由即定期宣判，不僅與一般案件審理程序截然不同，更有操之過急
            而啟人疑竇之嫌。尤其，上訴人方面於九十二年三月五日所提書狀，有
            關先位聲明部分，其中主張先後二次詐欺部分，其請求之基礎事實同一
            ，且屬補充或更正事實上或法律上之陳述，另主張依民法第四百十六條
            第一項撤銷贈與部分，則屬起訴情事變更，依法均得追加，依民事訴訟
            法第二百五十五條第一項第二、四款及第二百五十六條之規定，更得將
            原訴變更或追加他訴，無需被告同意，原審法院就此認為需被上訴人同
            意，似有誤會之處。至於備位聲明部分，與先位聲明之基礎事實相同，
            僅補充或更正事實上或法律上之陳述，本諸訴訟經濟法則，亦宜准許追
            加，以免衍生另外糾葛。尤其，依被上訴人於九十二年二月十二日自撰
            答辯狀記載：「如真是原告要取回贈與被告系爭標的物，被告決無異議
            」等情，此一表示已生認諾或自認效力。茲上訴人真意確實要取回贈與
            被上訴人系爭標的物，並已於原審再為此一意思表示，是被上訴人亦應
            返還該贈與物，原審法院即應本諸上訴人答辯狀所認諾或自認之事實為
            判決。詎本件原判決曲解法律之規定，不准上訴人所為合法訴之追加，
            並忽視被上訴人在其書狀中所為之認諾或自認，率予駁回上訴人起訴請
            求，殊屬違誤。
乙、被上訴人方面：
    壹、聲明：求為判決如主文所示。
    貳、陳述：
        一程序方面：
          上訴人在原審以迥然不同之法律關係為其訴求，非屬訴之補充、其追加在
          原審提起，即為被上訴人所不同意，且有礙被上訴人之防禦及訴訟之終結
          ，依法不應准許，並為原判決所持之理由，應極妥切。上訴人仍執陳詞，
          再行上訴，指摘原判決操之過急，未審酌其三月五日提出書狀為詞，然原
          審在上訴人為訴之追加前已數度開庭、極盡調查之能事，此部分上訴，要
          非有理由，應請駁回此部分上訴，謹先陳明。
        二實體方面：
          1.查上訴人在原審起訴主張伊僅同意贈與系爭房地應有部分二分之一，被
            上訴人卻利用上訴人未受教育而不識字、僅通曉福州方言、不諳國語及
            閩南話，兩造偕同至陳仁國公證人處辦理公證，被上訴人竟擅將全部土
            地及建築物移轉登記為被上訴人所有，因而主張伊遭被詐欺而訴請撤銷
            贈與云語。
          2.按兩造偕同至公證人陳仁國處辦理公證，上訴人並約好懂福州語之友人
            林依傲、鄧王英梅等人到場任見證人，鄧王英梅係由其子鄧善琪載赴該
            處，分據上開見證人在原審證述明確；且公證人亦稱略通福州話等情形
            下，依上訴人之意思繕妥本件系爭贈與公證契約等，由公證人朗讀意旨
            ，上訴人認為無訛後，才簽名蓋章；且由於上訴人邀來之友人鄧王英梅
            不會簽名字，只得另由其在場之子鄧善琪見證簽名，亦據公證人陳仁國
            、見證人鄧王英梅及其子鄧善琪在原審證述屬實；徵以公證書第四條第
            三項載明贈與人精神良好、意思清楚等語，上訴人應有健全完整之贈與
            意思之表達，公證人才有公證契約之撰繕，上訴人殊不能諉為不知公證
            契約之內容，更不容其誣指被上訴人有何詐欺之行為，上訴人指摘公證
            贈與部分受詐欺，豈不是公然誣蔑公證人及見證人為詐騙集團！儼然不
            可思議。
          3.探究本件上訴人爭訟之個中原委，無非以上訴人近月以來，受到大姊夥
            同原住國外因故回台之二姊，因擅自領走家母即上訴人之存款，經被上
            訴人告知上訴人處理，而遭姊姊二人記恨在心，俟機報復，並於幕後接
            走上訴人，加以慫恿藉端興訟，有以致之。然既與九月四日之公證贈與
            契約及協議書意旨不符，已如前述，被上訴人除每日載送上訴人至其友
            人處牌敘娛樂消遣，並予接回及載送夜宿處所之外，復依協議內容踐行
            為人子扶養之責，將每月一萬五千元存入上訴人之帳戶（被上證一），
            無奈遭到大姊、二姊無端慫恿興訟，憾甚！
          4.徵以上訴人起訴既已表明撤銷逾二分之一贈與，顯然不否認贈與二分之
            一情事；惟其聲明竟然溢出此一範圍，已有矛盾。民生段第四六八號土
            地其中二分之一應有部分，早在九十年十一月已由被上訴人取得該所有
            權二分之一移轉登記在案，並為上訴人起訴狀載是認，此次起訴理由既
            承認前述已移轉之二分之一加上系爭贈與二分之一，即應全部屬於被上
            訴人，無由訴請塗銷之理；另同段第四六七號土地及建號四八○建物，
            姑不論贈與是否全部，核諸上訴人狀承贈與部分及上訴人假處分扣押權
            利範圍亦僅二分之一（詳參原審答辯狀附被證一），俱見上訴人猶執陳
            詞聲明塗銷全部，顯屬無稽，一併陳明。
          5.上訴人以其於九十一年七月間已贈與鄭玉英、鄭依琦，並辦理移轉登記
            事宜，即將辦妥之際，被上訴人竟強行迫使上訴人撤銷該贈與，更謊稱
            其女鄭玉英、鄭依琦欲侵吞其存款云乙節，其措詞顯非上訴人之本意，
            查上訴人鑑於其存款被領查證屬實，之前又已有其他財產贈給女兒鄭玉
            英、鄭依琦，復基於被上訴人為唯一祭祖之子嗣等種種考量後，乃毅然
            決然向地政事務所，說明原委，撤銷贈與鄭玉英、鄭依琦之不動產移轉
            登記辦理手續，經地政事務所承辦人員（會說福州話之人），細聽之後
            ，將旁人包括被上訴人在內，一律支開，親自探詢上訴人撤銷之真意，
            而後確定是上訴人之本意，始依上訴人之意思，准其辦理撤銷上開移轉
            登記，絕無上訴理由所謂「強行迫使」上訴人撤銷該贈與，此可向地政
            事務所調閱該項紀錄，即明真相。
          6.上訴理由第五頁(三)略以：....被上訴人二姊即上訴人之二女兒鄭依琦擬
            接上訴人至美國僑居處奉養，上訴人乃將部分存款提領交鄭依琦保管，
            被上訴人竟向上訴人謊稱係鄭依琦擅自領走云云。顯然又是極盡歪曲事
            實之能事，查公證書見證人林依傲在原審結證：「....是原告（指上訴
            人）及被告（指被上訴人）二人一起到我家找我，原告流著眼淚說她的
            錢被人家領去，說她的女兒怎麼樣，我說就給她女兒好了，原告說她的
            不動產要給兒子就是被告，原告就說麻煩我去當見證人。第二天....到
            了以後，我有用福州話問原告，妳的不動產要送給妳兒子（即被告）嗎
            ？她說是，原告當時好像很傷心，我還跟她說，那妳就不要過給妳兒子
            嘛，原告說，要過！過！就是要過戶給她兒子的意思」等語屬實在卷。
            據此可證倘上訴人果真是自己將存款提領交鄭依琦保管，豈容他人置
            喙造謠詆譭，容得下他人謊稱得逞？殊難想像。何況上訴人另立遺囑
            稱：甲○○○之存款，已遭女兒領走，遭領走之部分，不向女兒追討等
            情，並同時經公證在案，豈是空穴來風！且被上訴人是鄭家唯一子嗣
            ，負有鄭氏家族祭祖先牌位為宗旨，大姊、二姊己嫁為人婦，不可能由
            二名女兒奉祀祖先，上訴人乃作此贈與之決定，其來有自，上訴人之贈
            與被上訴人之舉殆無庸置疑。
          7.上訴理由又以系爭不動產移轉登記為被上訴人後，被上訴人竟對上訴人
            百般凌虐，忍無可忍，不得已遷出長女鄭玉英家居住，被上訴人多年來
            對上訴人不盡孝道云語，是又受人慫恿之構詞，按上訴人被二姊利用回
            國機會將上訴人接走遷住大姊家之際，並阻止被上訴人與上訴人相見及
            電話聯絡，甚而慫恿藉端興訟，令人扼腕；猶記上訴人被接走遷住大姊
            家之際，被上訴人曾求助警員許文華前來處理，問明原委，上訴人言明
            係其個人之意願，無其他因素，俱證上訴設詞，有悖實情；且上訴人贈
            與另附有條件，即附加被上訴人應對上訴人負扶養義務，每個月給上訴
            人新台幣一萬五千元直至百年後....，被上訴人均將款匯存上訴人之帳
            戶，焉有百般凌虐、不盡孝道情節，此可訪查四鄰即明上訴人構詞子虛
            之真相。
          8.上訴理由復指稱被上訴人於九十二年二月十日對上訴人施加暴力，致其
            受傷乙節，此又是上訴人受人慫恿、藉端興風作浪所致。按九十二年二
            月十日，是原審開庭期日，開庭之前，上訴人受二姊之慫恿到被上訴人
            家，喧鬧滋事，二姊更毆傷女兒，此有報案三聯單足稽（被上證二）。
            上訴人在混亂當中，所謂受傷，不知從何而來。寧非藉端所為，其指訴
            顯非事實，至為明確。
          9.末以上訴理由(六)之尾部指稱：依被上訴人於九十二年二月十二日自撰答
            辯狀記載「如真是原告要取回贈與被告系爭標的物，被告決無異議」等
            情，此一表示已生認諾或自認效力。茲上訴人真意確實要取回贈與被上
            訴人系爭標的物，原判決忽視該認諾或自認，率予駁回上訴人之請求，
            殊屬違誤云云乙節。然查此部分上訴理由，顯屬斷章取義，對於說氣話
            之前後連貫語氣，棄置不顧，有失偏頗，此從狀內全文，一再敘及二位
            姊姊，忌恨其領款之事曝光，即將辦妥不動產受贈登記之際，又遭撤銷
            ，乃施壓於家母即上訴人，對上訴人造謠生非，上訴人受二女兒之影響
            ，而遷出被上訴人住家，有警員可證，已如前述，參以二名姊姊，在原
            審每次開庭，上訴人均由其女二人伴隨到庭，俱證本件訟源實係上訴人
            二名女兒在後慫恿所致，其二人城府之深，顯係幕後興訟之推手，可見
            一般；如此狀陳全貌，焉有自認或認諾情形，不言而喻。
          10.矧以民事訴訟法第三百八十四條所謂為訴訟標的之認諾，乃指被告對於
            原告依訴之聲明所為關於某法律關係之請求，向法院為承認者而言，其
            承認須於言詞辯論時為之，始生訴訟法上認諾之效力。又認諾不得附有
            條件，附有條件之認諾，不生同條所定之效力，此有最高法院四十四年
            上字第八四三號及三十二年上字第四七三號等判例可參。被上訴人在二
            名姊姊對家母施壓慫恿，甚而藉端興訟之情形下，為種種假設條件下之
            陳述語氣，顯非認諾可比，更無在言詞辯論時有何承認情形，核與認諾
            之法定要件不合，從而上訴人主張被上訴人有認諾乙節，顯屬誤會。另
            關於上訴人主張上開被上訴人狀載內容，亦有自認效力云云乙節，亦與
            事實有出入。按訴訟上之自認係指當事人訴訟上承認對造所主張而於自
            己不利之事實而言（最高法院七十七年度台上字第六五八號判決參照）
            ，本件上訴及原審起訴主張之事實，為被上訴人矇騙上訴人至公證人處
            ，詐騙上訴人在公證遺囑簽名，詐取房地產所有權等情，徵以上訴人上
            開主張之事實，是指訴被上訴人對上訴人矇騙、行詐情事，然而遍查被
            上訴人開庭至今未曾隻字言及或自承對上訴人有何行詐之情事，反而是
            一再辯稱上訴人是在精神良好、意思清楚情形下，有充分表達贈與之意
            願，才由公證人撰繕公證契約，且被上訴人在見證人及公證人等面前立
            下願無條件扶養原告（指上訴人）至天年，每月給付上訴人一萬五千元
            之協議在案。焉有自認其指控之事實存在，亦核與自認之要件豪不相符
            。足證此部分上訴意旨，未免有強押被上訴人上架之誚，殊屬無稽。
      理  由
甲、先位聲明主張被詐欺而為意思表示（民法第九十二條第一項）部分：
    一上訴人於原審起訴主張：兩造為母子，坐落花蓮市○○段四六八、四六七地號
      土地（下稱四六八、四六七地號土地或系爭土地）及其上建物建號四八○號、
      門牌號碼花蓮市○○路五十八號房屋（下爭系爭建物）全部皆為上訴人所有，
      因上訴人僅同意贈與系爭房地應有部分各二分之一予被上訴人，四六八地號土
      地部分前已移轉登記所有權二分之一予被上訴人，被上訴人竟利用上訴人未受
      教育而不識字，僅通曉福州方言，不諳國語及閩南話等方言，佯以移轉登記系
      爭建物所有權應有部分二分之一予被上訴人為詞，偕同上訴人於九十一年九月
      四日至民間公證人陳仁國事務所辦理公證之機會，詐騙上訴人簽立土地及建物
      贈與所有權移轉契約書，擅將全部土地及建物移轉登記為被上訴人所有。上訴
      人僅贈與前開房地所有權應有部分各二分之一予被上訴人，被上訴人竟罔顧親
      情，詐騙老母上開房地。被上訴人於九十一年間向上訴人謊稱其女鄭玉英、鄭
      依琦欲侵吞其存款，上訴人受被上訴人之詐騙，遂同意贈與前述房地應有部分
      各二分之一予被上訴人，惟實際上鄭玉英、鄭依琦並未曾侵吞上訴人之款項，
      被上訴人向上訴人虛構不實之事項，致上訴人陷於錯誤，而同意贈與前開房地
      應有部分各二分之一，詎被上訴人又罔顧親情，詐騙上訴人所有全部房地。爰
      依民法第九十二條第一項規定，以起訴狀繕本之送達，作為撤銷前開房地逾二
      分之一之贈與契約意思表示之通知，依所有權之法律關係，請求被上訴人返還
      土地及房屋。並聲明：被上訴人應將四六八地號土地應有部分二分之一、系爭
      建物及四六七地號土地所有權全部，於九十一年九月二十四日以贈與原因所為
      之所有權移轉登記予以塗銷。
    二被上訴人則以：
      (一)兩造偕同至公證人陳仁國處辦理公證，上訴人並約好懂福州話之友人林依傲
        、鄧王英梅等人到場任見證人，鄧王英梅係由其子鄧善琪載赴該處，且公證
        人亦稱略通福州話之情形下，依上訴人之意思繕妥本件系爭土地、建物贈與
        公證契約，由公證人朗讀意旨、上訴人認為無誤後，才簽名蓋章，且由上訴
        人邀來之友人鄧王英梅不會簽名字，只得另由其在場之子鄧善琪見證簽名，
        徵以公證書第四條第三項載明贈與人精神良好，意思清楚等語，上訴人應有
        健全完整之贈與意思之表達，公證人才有公證契約之撰繕，上訴人殊不能諉
        為不知公證契約之內容，更不容其誣指被上訴人有何詐欺之行為。
      (二)本件起訴個中原因，無非以上訴人近月以來，受到大姊夥同原住國外因故回
        台之二姐，因擅自領走上訴人之存款，經被上訴人告知上訴人處理，而遭姊
        姊二人記恨在心，慫恿上訴人興訟，有以致之，實甚無奈。
      (三)上訴人起訴既已表明撤銷逾二分之一之贈與，顯然不否認贈與二分之一，惟
        其聲明竟逾此範圍。被上訴人早在九十年十一月已取得四六八地號土地應有
        部分二分之一，此次上訴人起訴理由既承認前述已移轉之二分之一加上系爭
        贈與二分之一，即該土地所有權全部應屬被上訴人所有，自無訴請塗銷之理
        ；另四六七地號土地及系爭建物姑不論是否全部贈與被上訴人，惟上訴人狀
        承贈與部分及上訴人假處分扣押權利範圍均僅二分之一，可見上訴人聲明塗
        銷全部，並無理由。並聲明：上訴人之訴駁回。
    三兩造不爭執之事實：(一)兩造為母子。(二)兩造於九十一年九月四日在見證人鄧善
      琪、林依傲見證下，在民間公證人陳仁國事務所簽立四六八地號土地所有權應
      有部分二分之一、四六七地號土地及系爭建物所有權全部之贈與契約書，並經
      公證，被上訴人嗣即依該公證書辦理土地及建物所有權移轉登記。(三)被上訴人
      在公證前，已取得四六八地號土地所有權應有部分二分之一。
    四得心證之理由：
    本件兩造所爭執之處，在於被上訴人有無向上訴人謊稱其女鄭玉英、鄭依琦欲侵
    吞其存款，致上訴人陷於錯誤，而同意贈與前述房地應有部分各二分之一？及被
    上訴人有無利用上訴人不識字，僅通曉福州方言，不諳國語及閩南話等方言，佯
    以移轉登記系爭建物所有權應有部分二分之一予被上訴人為詞，偕同上訴人於九
    十一年九月四日至民間公證人陳仁國事務所辦理公證之機會，詐騙上訴人簽立土
    地及建物贈與所有權移轉契約書，擅將全部土地及建物移轉登記為被上訴人所有
    ？
    (一)按被詐欺而為意思表示者，依民法第九十二條第一項之規定，表意人固得撤銷
      其意思表示，惟主張被詐欺而為表示之當事人，應就此項事實負舉證之責任（
      參見最高法院四十四年度台上字第七五號判例意旨）。
    (二)上訴人就其主張被上訴人向其謊稱其女鄭玉英、鄭依琦欲侵吞其存款，致其陷
      於錯誤，同意將前述房地應有部分各二分之一贈與被上訴人之事實，並未能舉
      證實說，是其主張被上訴人故意向其陳述前開不實之事，致其陷於錯誤而為贈
      與前述房地所有權應有部分二分之一云云，難認為真實。
    (三)再按民間公證人依公證法執行公證職務作成之文書，視為公文書，公證法第三
      十六條定有明文；而公文書，推定為真正，民事訴訟法第三百五十五條第一項
      明文可參。本件兩造於九十一年九月四日至原法院所屬民間公證人陳仁國事務
      所，就上訴人贈與四六八地號土地應有部分二分之一及四六七地號土地、系爭
      建物所有權全部之贈與所有權移轉契約辦理公證之事實，業據上訴人提出公證
      書二份為證，並為兩造所不爭，應堪信為真實。而民間公證人陳仁國在辦理上
      開公證事宜時，有使用福州話問贈與人（即上訴人）是否要將土地及建物贈與
      受贈人即被上訴人，其中有一筆土地因為已經移轉二分之一，只剩下二分之一
      的權利，陳仁國詢問上訴人時還間雜著台語和福州話問贈與人（即上訴人），
      原告回答是的，當時上訴人還用台語回答：「我知道，我知道」（台語發音）
      ，且見證人林依傲有幫忙翻譯，原本見證人是要找鄧王英梅，但鄧王英梅不會
      簽自己的名字，所以由鄧王英梅的兒子鄧善琪簽名當見證人；又當天上訴人除
      就前開房地贈與所有權移轉契約辦理公證外，還另外公證了二份文書（即原審
      卷八十至八十二頁公證書及所附協議書、暨遺囑之公證書）等情，為證人陳仁
      國於原審到庭結證屬實（見原審卷九八至九九頁筆錄），核與證人即公證書見
      證人林依傲於原審訊問時所為證詞相符，證人林依傲證稱：我是因在賣菜而認
      識原告（即上訴人），我會講福州話，但不是很標準，也會聽，我的母親是福
      州人，是上訴人及被告（即被上訴人）二人一起到我家找我，原告留著眼淚說
      他的錢被人家領去，說他的女兒怎麼樣，我說就給他女兒好了，原告說他的不
      動產要給兒子就是被告，原告就說麻煩我去當見證人，第二天被告打電話給我
      ，說要去公證人處見證，我就騎著機車到被告的家裡，再搭被告的車子，原告
      搭另一台車子到公證人的事務所，當時還有鄧王英梅及鄧善琪一起去，到了以
      後，我有用福州話問原告，你的不動產要送給你兒子（即被告）嗎？她說是，
      原告當時好像很傷心，我還跟他說，那你就不要過給你兒子嘛，原告說，要過
      、過，就是要過戶給他兒子的意思（見原審卷一○一頁筆錄），再參酌公證人
      陳仁國於九十一年九月四日另對上訴人之二份文書辦理公證（此為上訴人所不
      爭），其中一份附於原審卷八十至八十二頁，見證人亦為林依傲、鄧善琪，有
      該份公證書、協議書可參，如陳仁國因未能通曉福州話而無法與上訴人溝通確
      認其真意，為何上訴人未對前開公證書及所附協議書予以爭執，僅選擇性地就
      本件二份公證書及所附贈與所有權移轉契約書主張受詐欺？可見上訴人在當天
      辦理贈與房地所有權移轉契約書之公證過程意識清楚，且有通曉福州話之友人
      在場確認其真意，確要將四六八地號土地所有權應有部分二分之一及四六七地
      號土地暨系爭建物所有權全部贈與被上訴人，並無如上訴人主張遭詐騙之情形
      。至於另一名見證人鄧善琪固於原審訊問時證稱：九十一年九月三日我母親（
      即鄧王英梅）打電話叫我帶她來花蓮看病，還叫我將印章帶在身上，同年九月
      四日，我去載我媽媽，她跟我說要去公證這件事，當時我拒絕當見證人，我就
      先載我媽媽到公證人事務所，辦完後當天下午再去看病，原本要我媽媽當見證
      人，因為我媽媽不會簽字，所以才由我簽字，有關上訴人是否確實要將土地及
      房子贈與給被上訴人的事情，因為我不懂福州話，且我也不關心這件事，所以
      我不清楚，事情的來龍去脈我都不清楚，只是因為我媽媽不會簽名，所以我才
      在見證人處簽名，及證人鄧王英梅於本院訊問時證稱：上訴人是我表姑，當天
      （即九十一年九月四日）是上訴人叫我去當證人，說她房子一半要過戶給被上
      訴人，沒有說到土地云云，惟證人鄧善琪本無擔任本件契約公證見證人之意，
      僅係因其母無法簽名而在公證書上簽名見證，且其因不懂福州話，對於當日上
      訴人之真意無法確知，亦與常情相符，然不能以其證詞而推翻當時確認上訴人
      真意之證人陳仁國、林依傲前述證詞，又上訴人本即欲贈與四六八地號及四六
      七地號土地應有部分二分之一予被上訴人（此為上訴人自認在卷），是證人鄧
      王英梅證稱其未聽到上訴人要贈與土地云云，亦與上訴人自認之事實不符，則
      其證詞自不能做為有利於上訴人主張之認定依據。另上訴於本院雖聲請訊問證
      人鄭李秀枝，欲證明其主張上訴人曾向被上訴人謊稱其存款遭鄭玉英、鄭依琦
      侵吞，致伊誤信為真而將系爭不動產贈與被上訴人云云，惟證人鄭李秀枝並未
      能為任何具體之證述，經訊以上訴人對鄭李秀枝之證言有何意見時，上訴人僅
      表示「被上訴人現在只要將一半的房子及土地還給我就好了」，其他並未表示
      任何意見，上訴人訴訟代理人又稱無其他主張及舉證（均見本院九十二年六月
      一十日準備程序筆錄），則上訴人上開主張遭被上訴人之詐欺而為意思表示云
      云，經核亦屬無據。
    (四)被上訴人於原審所提答辯狀中，固陳稱：「....民國九十一年八月二十日，大
      姊及另一外國籍之二姊未經原告（其母）之同意，將其在台新銀行內之存款（
      盜領）一空（有影本為證），其兩姊姊之行為，經被告告知原告處理，因此事
      原告對兩位姊姊作為甚感心寒，才一再表示願將（系爭房、地）全部贈與給被
      告。」等語，惟查：上訴人在台新銀行之帳戶於九十一年八月二十日確有提領
      新台幣一百四十五萬四千三百二十九元，而該上訴人帳戶所使用之印鑑除上訴
      人外，尚有上訴人之二位女兒鄭玉英、鄭依琦，此有原審卷附該取款憑條影本
      可證；上訴人上開在台新銀行之帳戶既於九十一年八月二十日確有提出上開巨
      款，而上開提取之款項如未經上訴人之同意，則被上訴人上開狀載陳述即非不
      實之詐騙行為，如確經上訴人之同意，則上訴人心知肚明，更無因被上訴人上
      開言詞即陷於錯誤之可能，更何況上訴人狀陳是上訴人將存款提領交鄭依琦保
      管，則在此情形下，被上訴人又如何向其謊稱該存款為鄭依琦擅自領走，而導
      玫上訴人誤信為真？從而上訴人徒憑被上訴人上開狀內述指為上訴人就其詐
      騙被上訴人之事實已為自認云，經核亦無足採。
    (五)被上訴人於九十二年二月十二日自撰之答辯狀記載：「如真是原告要取回贈與
      被告系爭標的物，被告決無異議」，觀其全答辯狀意旨，係指上訴人遭其二女
      之慫恿藉端生訟之情形所為之陳述，並非對就上訴人所主張之法律關係承認其
      為真正，亦非就上訴人所主張之事實承認其為真正，此顯非認諾或自認，上訴
      人執此為被上訴人已為認諾或自認之主張，亦無可取。
    (六)綜上所述，上訴人前開主張，均難認為真實。從而，上訴人依民法第九十二條
      第一項規定請求被上訴人將四六八地號土地所有權應有部分二分之一、系爭建
      物及四六七地號土地所有權全部，於九十一年九月二十四日以贈與原因所為之
      所有權移轉登記予以塗銷，原審為上訴人敗訴之判決，核無不合，上訴人之上
      訴為無理由，應予駁回。
乙、先位聲明主張依民法第四百十六條第一項規定撤銷贈與及備位聲明部分：
    按訴狀送達後，原告不得將原訴變更或追加他訴，民事訴訟法第二百五十五條第
    一項前段定有明文；所謂訴之追加，包括訴訟標的之追加及聲明之追加；查本件
    上訴人於原審起訴狀送達後之第三次言詞辯論期日，始就先位聲明部分追加依民
    法第四百十六條第一項為訴訟標的(競合的合併)，並另以預備聲明主張依民法第
    七十四條之規定訴請法院撤銷前開之法律行為，進而塗銷前開系爭不動產以贈與
    為原因所為之所有權移轉登記，先位聲明部分即為訴訟標的之追加，此項追加核
    非因情事變更而以他項聲明代最初之聲明、備位聲明其訴訟標的及訴之聲明均屬
    追加，而被上訴人就此追加表示不同意，原審就上開上訴人所為訴之追加認有礙
    被告（被上訴人）之防禦及訴訟之終結認於法不合而不予准許，經核洵無不當，
    上訴人上訴意旨徒指先位聲明訴訟標的之追加為情事變更，預備聲明之追加為與
    先位聲明之基礎事實相同，僅補充或更正事實上或法律上之陳述，及本諸訴訟經
    濟法則，亦宜准予追加云云，經核於法制殊相違背而無足取，則此部分上訴人之
    上訴亦無理由，應併予駁回。綜上所述，本件上訴人就先位聲明所為訴訟標的之
    追加及備位聲明為追加即於法不合而不應准許，則上訴人就此部分所用之攻擊方
    法自無須再予審究，附此明。
據上論結，本件上訴人之上訴為無理由，依民事訴訟法第四百四十九條第一項、第七
十八條，判決如主文。
中      華      民      國    九十二    年      八      月      一      日
                                  審判長法官  謝  志  揚
                                        法官  何  方  興
                                        法官  蔣  有  木
右為正本係照原本作成。
如不服本判決，應於收受送達後二十日內向本院提出上訴書狀，其未表明上訴理由者
，應於提出上訴後二十日內向本院補提理由書狀（均須按他造當事人之人數附繕本）
上訴時應提出委任律師或具有律師資格之人之委任狀；委任有律師資格者，另應附具
律師及格證書及釋明委任人與受任人有民事訴訟法第四百六十六條之一第一項但書或
第二項（詳附註）所定關係之釋明文書影本。
                                  法院書記官  鄧  瑞  雲
中      華      民      國    九十二    年      八      月      一      日
附註：
民事訴訟法第四百六十六條之一（第一項、第二項）：
對於第二審判決上訴，上訴人應委任律師為訴訟代理人。但上訴人或其法定代理人具
有律師資格者，不在此限。
上訴人之配偶、三親等內之血親、二親等內之姻親，或上訴人為法人、中央或地方機
關時，其所屬專任人員具有律師資格並經法院認為適當者，亦得為第三審訴訟代理人
。


司法院資訊處製作；財團法人民間司法改革基金會備份。
